【裁判字號】    97,訴,5462
【裁判日期】    990409
【裁判案由】    返還價金等
【裁判全文】
臺灣臺北地方法院民事判決              97年度訴字第5462號
原      告  甲○○
訴訟代理人  陳欽賢律師
被      告  丁○○
訴訟代理人  陳適庸律師
複代理人    乙○○
上列當事人間請求返還價金等事件，本院於中華民國99年4月1日
言詞辯論終結，判決如下：
    主      文
被告應給付原告新臺幣伍佰陸拾伍萬伍仟伍佰陸拾肆元及自民國
九十五年一月一日起至清償日止，按年息百分之五計算之利息。
原告其餘之訴駁回。
訴訟費用由被告負擔十分之九，餘由原告負擔。
本判決於原告以新臺幣壹佰捌拾捌萬伍仟元供擔保後，得假執行
。但被告以新臺幣伍佰陸拾伍萬伍仟伍佰陸拾肆元，為原告預供
擔保，得免為假執行。
原告其餘假執行之聲請駁回。
    事實及理由
一、原告主張：原告、被告及訴外人陳秀雄於民國88年前，曾分
    別借款予訴外人丙○○，以供其投資興建房屋用，嗣丙○○
    無力清償，且另積欠銀行及民間私人借款，遂與原告、被告
    及陳秀雄協商，由該三人各依原債權比例，再借款予丙○○
    ，供其清償其他銀行及民間借款，避免其所興建房屋為其他
    債權人查封，丙○○則將所興建房屋移轉登記予原告、被告
    及陳秀雄，以抵償債務。丙○○移轉給原告、被告及陳秀雄
    之財產為：臺北市○○街○段112號3樓（下稱系爭3樓房屋）
    、4樓（下稱系爭4樓房屋）全部、地下3樓、4樓停車位共計
    14位、地下2 樓第25、28號停車位及臺灣珠寶交易中心之應
    付款新臺幣（下同）550 萬元。原告、被告及陳秀雄所承受
    之債務則為丙○○以系爭3 樓房屋及地下3、4樓停車位向合
    作金庫商業銀行復興分行（下稱合庫復興分行）及上海銀行
    之抵押借款及利息。原告、被告及陳秀雄除於88年7 月22日
    與丙○○簽立協議書外，並另協議：三人同意依各借出之本
    金比率承受債權，嗣就承受資產之出售或收益等權利、每月
    應支付之利息及應繳各項稅費等義務，均按承受債權比率收
    受或分擔等語，而原告所佔比例為11.85％ 。上開房屋先後
    分別移轉登記於被告名下，被告並委託安信建築經理股份有
    限公司（下稱安信公司）經營管理及出售，其中系爭3 樓房
    屋售價5,150 萬元，扣除應共同負擔之費用及原承受之銀行
    貸款後，餘額為12,579,589 元，另系爭4樓房屋部分扣除應
    共同負擔之費用後，又扣除被告事後自行向合作金庫商業銀
    行松山分行（下稱合庫松山分行）之借款47,726,279元，餘
    額為5,035,945元，上開兩筆餘額計17,615,534 元，依原約
    定之11.85％比率計算應付原告之金額為3,972,813元，經加
    減原告應還之代墊款及應還原告所代墊款後，餘額為1,661,
    084元，被告並於94年12月30日給付原告。惟系爭4樓房屋以
    被告名義向合庫松山分行所借之款項47,726,279元，其中僅
    有3000萬元是撥交予丙○○使用，是屬於丙○○所負而應由
    原告、被告及楊秀雄三人所應共同負擔之債務應為3000萬元
    ，其餘17,726,279元為被告之個人債務，且此3000萬元及原
    證一第3頁利息統計表(一)第3行記載10,966,823元及原證一第
    6頁利息統計表(二)記載林石根等代墊款27,766,535 元，共計
    68,733,358元，已由原告、被告及楊秀雄約定三人分攤及分
    攤比例，原告並已將分攤款共計8,144,903 元匯予被告，被
    告於收取分攤款後，此3000萬元即屬被告個人之債務，不應
    再由原告及陳秀雄共同承擔，亦不應列入扣除，是被告應再
    給付原告上開借款即47,726,279元之11.85％即5,655,564元
    ，爰依契約及不當得利法律關係提起本訴。並聲明：(一)被告
    應給付原告5,655,564 元，及自95年1月1日起至清償日止，
    按年息12％計算之利息。(二)願供擔保，請准宣告假執行。
二、被告則以：本件原告請求之金額早於94年12月30日結清，原
    告亦已依結算明細表領取1,661,084 元而無異議，亦即認同
    該結算明細表，原告現方提本訴，實屬無理。兩造於88年7
    月22日協商時，雖預估丙○○所提抵償債務之全部財產，於
    扣除丙○○原有債務後，原告、被告及陳秀雄得分配之金額
    為68,733,358元，但該預估係建立在所有不動產之售價需為
    195,553,959 元之基礎上。然於94年出售不動產期間，因景
    氣低迷，售價大減，故原告、被告及陳秀雄可分配之金額僅
    為33,525,847 元；且於88年7月22日協議時，依上開資產明
    細表所示，系爭4 樓房屋原預定售價為85,886,500元，如無
    需扣除原抵押借款，則原告、被告及陳秀雄可分配之金額，
    即無為68,733,358 元之可能。協議書日期為88年7月22日，
    但丙○○因積欠被告巨額債務，早於87年6月30日將系爭4樓
    房屋以買賣名義移轉登記予被告所有，被告本不必再將系爭
    4 樓房屋歸為丙○○資產，因被告體恤原告可能完全無法獲
    得清償，始將系爭4 樓房屋納入丙○○之資產。而被告於88
    年8月23日向合庫松山分行借貸5,500萬元，係借新還舊作為
    清償丙○○合作金庫商業銀行復旦分行（下稱合庫復旦分行
    ）貸款42,576,264 元之用。且加計原證一第3頁利息統計表
    (一)記載138,830,690元及合庫復旦分行42,576,264 元、原證
    一第4頁利息統計表應付本息5,843,200 元、原證一第5頁利
    息統計表應付本息14,533,600 元、原證一第6頁利息統計表
    (二)林石根等代墊款27,766,535 元，合計為229,550,289元，
    與原證一協議書第1條所記載丙○○欠款229,550,289元相符
    ，足證兩造於88年7 月22日簽訂原證一協議書時，已將丙○
    ○系爭4樓房屋之借款即合作金庫復旦分行42,576,264 元計
    算在內，故應由原告、被告及陳秀雄共同承擔。另原證二之
    分攤金額係在清償被告為丙○○所墊付之68,733,358元（即
    原證一第3頁利息統計表(一)第2行記載30,000,000 元、第3行
    記載10,966,823元及原證一第6 頁利息統計表(二)記載林石根
    等代墊款27,766,535元），因此，原告匯款8,144,903 元予
    被告，係在償還被告所代墊68,733,358元中原告應分攤部分
    ，並非係在清償合作金庫復旦分行之貸款等語，資為抗辯。
    並聲明：1.原告之訴駁回。2.願供擔保，請准宣告免為假執
    行。
三、兩造不爭執事項
  (一)原告、被告及陳秀雄於88年之前曾分別借款予丙○○，嗣丙
    ○○無力清償，且另積欠銀行及民間私人借款，遂與原告、
    被告及陳秀雄三人協商，於88年7月22日簽立協議書，由該
    三人各依原債權比例，再借款予丙○○以清償其他銀行及民
    間借款，丙○○則將下述(二)之財產移轉予原告、被告及陳秀
    雄，以抵償債務。三人並同意依各借出之本金比率承受債權
    ，嗣就承受資產之出售或收益等權利、每月應支付之利息及
    應繳各項稅費等義務，均按承受債權比率收受或分擔。
  (二)丙○○移轉給原告、被告及陳秀雄之財產為：臺北市○○街
    ○段112號3樓、4樓全部、地下3樓、4樓停車位共計14位、地
    下2樓第25號及第28號停車位（下稱系爭不動產）、臺灣珠
    寶交易中心之應付款5,500,000元。
  (三)原告、被告及陳秀雄承受之債務為丙○○以系爭3 樓房屋及
    地下3、4樓停車位向合庫復興分行及上海銀行之抵押借款及
    利息。
  (四)系爭不動產先後分別移轉登記於被告名下，被告並委託安信
    公司經營管理及出售。
  (五)系爭4樓房屋於93年12月14日出售，買賣價金為54,000,000
    元，於94年1月31日收到價金尾款。
  (六)被告已收到原告所給付之分攤金額8,144,903元。
四、得心證之理由：
    本件原告主張系爭4 樓房屋以被告名義向合庫松山分行所借
    之款項47,726,279元，其中僅有3000萬元是撥交予丙○○使
    用，其餘17,726,279元為被告之個人債務，而此3000萬元已
    由原告、被告及楊秀雄約定三人分攤及分攤比例，原告並已
    將分攤款8,144,903 元匯予被告，被告於收取分攤款後，此
    3000萬元即屬被告個人之債務，不應由原告及陳秀雄共同承
    擔，亦不應列入扣除。被告應再給付原告5,655,564 元，則
    為被告所否認，並以前詞置辯，是本件所應審究者為：(一)以
    被告名義向合庫松山分行所借5500萬元債務中，屬丙○○所
    負，應由原告、被告及陳秀雄共同承擔之債務為若干？最後
    未清償之47,726,279元之部分是否應由原告、被告及陳秀雄
    三人共同承擔？(二)原告主張被告應自95年1月1日及年息12％
    計算遲延利息，是否有理由？茲分別論述如下：
  (一)以被告名義向合庫松山分行所借5500萬元債務中，應由原告
    、被告及陳秀雄共同承擔之債務為3000萬元，惟該筆金額已
    由原告、被告及陳秀雄分攤，合庫松山分行所餘之貸款金額
    47,726,279自不應再由原告承擔
  1.原告、被告、陳秀雄及丙○○係於88年7 月22日結算，依協
    議書之內容可知丙○○所負之債務共計229,550,289 元（本
    院卷(一)第10頁），再由協議書所附之利息統計表(一)、利息統
    計表及利息統計表(二)可知其明細為，原證一第3 頁利息統計
    表(一)記載138,830,690元及合庫復旦分行42,576,264 元、原
    證一第4頁利息統計表應付本息5,843,200元、原證一第5 頁
    利息統計表應付本息14,533,600元、原證一第6 頁利息統計
    表(二)林石根等代墊款27,766,535元（本院卷(一)第12頁至第15
    頁），合計即為丙○○原所負之債務229,550,289 元，並已
    依協議書內容由原告、被告及陳秀雄承受丙○○上開債務。
  2.本件被告於88年8月23日以系爭4樓房屋為抵押向合庫松山分
    行貸款5,500萬元，有合庫松山分行98年2 月9日合金松山字
    第0980000608號函在卷可稽（本院卷(一)第102頁至第107頁）
    ，而該筆借款是否於88年7 月22日簽訂協議書時即已計算在
    內，屬丙○○之債務，而應由原告、被告及陳秀雄三人共同
    承擔，即有探討之必要。經查：依證人丙○○於97年9 月24
    日本院審理時到庭證稱：「（4 樓部分向合作金庫的貸款屬
    於個人的債務是多少錢？）當初我分到4樓的部分，就4樓部
    分有跟銀行貸款3000萬元，所以後來還款給三人時，就是用
    4 樓總價扣除3000萬元當作還款金額。」、「（是否由原告
    、被告及訴外人陳秀雄共同承擔該3000萬元之債務？）是。
    如果就4 樓之部分是如此。」等語（本院卷(一)第54、55頁）
    ，嗣證人丙○○再於98年10月21日本院審理時到庭證稱：「
    （提示97年7 月19日民事答辯狀被證一所附本院卷第30頁的
    建物登記謄本）建物他項權利部向合庫設定最高限額抵押權
    6600萬元部分的貸款，是何人使用的？因為當時我本人已經
    借不到錢，所以由丁○○出面借錢，由我用4 樓的房子做擔
    保，這筆借款我只用了3000萬元。」、「（提示原證一利息
    統計表(一)，87年5月30日至88年7月9日有一筆3000 萬元的借
    款，是向誰借款的？）因為我不記得了，回去看過資料後再
    陳報。利息計算表是在計算利息的積欠，並不是表示那是借
    款時間。」等語（本院卷(一)第199頁），並於98年11月5日以
    書面補充其證述為：「利息統計表一下方有一個合庫復旦的
    金額42,576,264元是以三樓作為抵押向合作金庫復旦分行質
    押借款的金額。3000萬元是丁○○向合作金庫松山分行借的
    ，由我以四樓為擔保，3000萬的借款由我使用。」（本院卷
    (一)第202頁），可知系爭3樓房屋係丙○○向合庫復旦分行貸
    款，貸款金額為42,576,264元；而利息統計表(一)之3000萬借
    款係由被告出面以系爭4 樓房屋為抵押向合庫松山分行貸款
    ，由丙○○使用之金額為3000萬元。而此3000萬元之借款及
    原證一第3頁利息統計表(一)第3行之金額10,966,823元及原證
    一第6頁利息統計表(二)記載林石根等代墊款27,766,535 元（
    本院卷(一)第12頁、第15頁），共計68,733,358元，已由原告
    、被告及楊秀雄約定三人分攤及分攤比例（本院卷(一)第19頁
    ），原告並已將分攤款共計8,144,903 元匯予被告，有原告
    提出之匯款單在卷足憑（本院卷(一)第70頁至第75頁），亦為
    被告所不否認。而被告於收取分攤款後，此3000萬元即屬被
    告個人之債務，不應再由原告及陳秀雄共同承擔；則於93年
    底，系爭4樓房屋出賣時，尚餘之合庫松山分行貸款47,726,
    279元，自應被告負擔，不應列入扣除，而被告卻於系爭4樓
    房屋出售後，將上開貸款清償後，始將餘款按比例分配予原
    告，自應負返還之責。是以，原告主張被告應再給付原告上
    開合庫松山分行貸款即47,726,279元之11.85％即5,655,564
    元，為有理由，應予准許。
  3.至被告雖辯稱於88年8月23日向合庫松山分行貸款之5,500萬
    元，係借新還舊作為清償丙○○合庫復旦分行貸款42,576,
    264元之用，自屬丙○○之借款，應由原告、被告及陳秀雄
    三人共同分擔云云。惟查，被告係於88年8月23日以系爭4樓
    房屋為抵押向合庫松山分行貸款5,500萬元，至93年底系爭4
    樓房屋出賣後，於94年1月31日清償系爭4樓房屋之貸款餘額
    時，系爭4樓房屋斯時尚餘47,716,082元（本院卷(一)第102頁
    至第107頁、第21頁）；而丙○○於結算當時以系爭3樓房屋
    向合庫復旦分行之貸款金額為42,576,264元（本院卷(一)第12
    頁、第202頁），至93年底系爭3樓房屋出賣後，於94年1 月
    31日清償系爭3樓房屋之貸款餘額時，系爭3樓房屋斯時尚餘
    37,734,101元。如被告於88年8 月23日之向合庫松山分行借
    貸5,500 萬元，確係借新還舊作為清償丙○○合庫復旦分行
    貸款42,576,264元之用，何以系爭3樓房屋之貸款至系爭3樓
    房屋出賣時尚餘37,734,101元，足見被告所辯係借新還舊，
    洵屬無據，應非可採。
  4.被告雖再辯稱兩造於88年7月22日協商時，預估扣除丙○○
    之債務後，原告、被告及陳秀雄得分配之金額為68,733,358
    元，但該預估係建立在所有不動產之售價需為195,553,959
    元之基礎，然於94年出售不動產期間，因景氣低迷，售價大
    減，故原告、被告及陳秀雄可分配之金額減少云云。惟查，
    證人丙○○於98年10月21日本院審理時到庭證稱：「（提示
    原證一資產明細表，上面所載的金額是代表何意思？）這是
    作價出來的價錢，表示我所抵充的金額，例如3 樓整層全部
    可以抵充我的債務00000000元，但是這個金額有包含銀行貸
    款在裡面。」（本院卷(一)第199 頁反面），足見「丙○○抵
    付債務之資產明細表」（本院卷(一)第16頁）係表示系爭3 樓
    房屋可扣抵丙○○之債務85,886,500元，系爭4 樓房屋可扣
    抵丙○○之債務85,886,500元，地下3樓之8位停車位可扣抵
    丙○○之債務12,400,000元，地下4樓之6位停車位可扣抵丙
    ○○之債務8,700,000元，地下2樓第25、28號停車位分別可
    扣抵丙○○之債務2,065,270元及615,689元，臺灣珠寶交易
    中心可扣抵丙○○之債務5,500,000元，亦即資產明細表係
    指系爭不動產及臺灣珠寶中心可抵扣多少丙○○之債務，被
    告仍辯稱資產明細表之金額係預估可出售之金額，即屬無據
    ，亦非可採。
  (二)原告得請求自95年1月1日起至清償日止，按年息5％計算之
    利息
    按給付無確定期限者，債務人於債權人得請求給付時，經其
    催告而未為給付，自受催告時起，負遲延責任；前項催告定
    有期限者，債務人自期限屆滿時起負遲延責任，民法第229
    條第2項前段、第3項定有明文。次按遲延之債務，以支付金
    錢為標的者，債權人得請求依法定利率計算之遲延利息；但
    約定利率較高者，仍從其約定利率；應付利息之債務，其利
    率未經約定，亦無法律可據者，週年利率為5％，民法第233
    條第1項前段、第203條分別定有明文。本件原告主張當初結
    算時均係以12％，且被告於95年1月1日即應撥款予原告云云
    。經查，依兩造所簽立之協議書及結算當時之統計表觀之（
    本院卷(一)第10頁至第19頁），均未有年息為12％之約定，則
    兩造既未約定，自應以法定利率年息5％ 計算本件遲延利息
    ；是以，原告主張以年息12％計算遲延利息，顯屬無據，不
    應准許。另原告主張被告於95年1月1日即應撥款予被告，亦
    為被告所不否認（本院卷(一)第198 頁反面），而被告亦自承
    原告、被告及陳秀雄三人早於94年12月30日結清（本院卷(一)
    第27頁），是原告主張應自95年1月1日起計算遲延利息，即
    屬有據，應予准許。
五、綜上所述，以被告名義向合庫松山分行所借5500萬元債務中
    ，為丙○○所借，應由原告、被告及陳秀雄共同承擔之債務
    為3000萬元，而該筆金額已由原告、被告及陳秀雄分攤，原
    告並已將分攤款匯款予被告，則合庫松山分行所餘之貸款金
    額47,726,279自不應再由原告承擔。從而，原告依契約及不
    當得利法律關係，請求被告應給付原告5,655,564 元，及自
    95年1月1日起至清償日止，按年息5％ 計算之利息，為有理
    由，應予准許。逾此範圍之請求，為無理由，應予駁回。
六、原告勝訴部分，兩造均陳明願供擔保，聲請宣告假執行及免
    為假執行，爰分別酌定相當擔保金額，予以准許。至原告敗
    訴部分，其假執行之聲請失所附麗，應予駁回。
七、本件事證已臻明確，兩造其餘攻擊防禦方法核與判決結果不
    生影響，爰不另一一論述，併此敘明。
八、據上論結，本件原告之訴一部為有理由，一部為無理由，依
    民事訴訟法第79條、第390條第2項、第392條第2項，判決如
    主文。
中    華    民    國    99    年     4    月     9    日
                  民事第四庭    審判長法  官  周祖民
                                      法  官  匡  偉
                                      法  官  林怡伸
以上正本係照原本作成
如對本判決上訴，須於判決送達後20日內向本院提出上訴狀
中    華    民    國    99    年     4    月     9    日
                                      書記官  施若娟

司法院資訊處製作；財團法人民間司法改革基金會備份。
